【裁判字號】    91,訴,199
【裁判日期】    920530
【裁判案由】    妨害投票
【裁判全文】
臺灣臺東地方法院刑事判決                          九十一年度訴字第一九九號
    公  訴  人  臺灣臺東地方法院檢察署檢察官
    被      告  甲  ○
                辛○○
                乙○○
                己○○
                戊○○
右列被告因妨害投票案件，經檢察官提起公訴（九十一年度偵字第一三六○號），本
院判決如左：
    主  文
辛○○、乙○○共同以非法之方法，使投票發生不正確之結果，各處有期徒刑肆月，
如易科罰金，均以參佰元折算壹日。均褫奪公權貳年。
己○○、戊○○共同以非法之方法，使投票發生不正確之結果，己○○處有期徒刑肆
月，戊○○處有期徒刑參月，如易科罰金，均以參佰元折算壹日。均褫奪公權貳年。
甲○幫助以非法之方法，使投票發生不正確之結果，處有期徒刑參月，如易科罰金，
以參佰元折算壹日。褫奪公權貳年。
    事  實
一、民國九十一年六月八日（起訴書誤載為同年月四日），為臺灣省各村、里長及鄉
    鎮市代表選舉之投票日，依公職人員選舉罷免法第十五條第一項規定：有選舉權
    人在各該選舉區繼續居住四個月以上者，為公職人員選舉各該選舉區之選舉人。
    緣甲○居住於臺東縣關山鎮里○里○鄰○○路一之八號，屬臺東縣關山鎮第十七
    屆鎮民代表選舉第一選區，基於幫助該選區候選人庚○○使投票發生不正確結果
    之意思，明知辛○○、乙○○、己○○、戊○○等人並未有居住於該選舉區內之
    事實，竟仍提供其所有之門牌號碼臺東縣關山鎮里○里○鄰○○路一之七號房屋
    之水電費收據，交由庚○○，供庚○○將未實際居住上址之辛○○等人戶籍遷入
    上址；其中辛○○、乙○○原設籍並居住在臺東縣關山鎮○○里○○路十之二號
    （劃入第三選區內），己○○原設籍並居住在臺東縣關山鎮○○里○○路十之三
    號（劃入第三選區內），戊○○原設籍在臺東縣關山鎮○○里○○路十之三號、
    實際居住在新竹縣新豐鄉○○村○○街八十八巷四弄三十二號，辛○○、乙○○
    及己○○、戊○○分別與庚○○共同基於使投票發生不正確結果之犯意聯絡，由
    辛○○、己○○分別提供戶口名簿、身分證及印章，交由庚○○於九十一年二月
    六日，代理向臺東縣關山鎮戶政事務所，申請將辛○○、乙○○、己○○、戊○○之戶籍遷入臺東縣關山鎮里○里○鄰○○路一之七號內，使辛○○等人在形式
    上符合居住在該選舉區四個月以上之要件，俾參與九十一年六月八日所舉辦之臺
    東縣關山鎮第十七屆鎮民代表第一選區之投票，而辛○○等四人均明知未實際於
    各該選舉區繼續居住四個月以上，並非該選舉區之選舉人，仍於前開投票日前往
    投票，以此種非法之方法，而使該次鎮民代表選舉之投票發生不正確之結果。
二、案經臺東縣警察局關山分局報請臺灣臺東地方法院檢察署檢察官偵查起訴。
    理  由
一、訊據被告甲○固對於其為前開關山鎮○○路一之七號房屋所有人，並提供水電費
    收據供庚○○辦理其他被告等人遷入上址之事實供認不諱，被告辛○○、乙○○
    、己○○、戊○○等四人固對於在前開時間，將其戶籍遷入上址，並於九十一年
    六月八日前往投票之事實，及被告戊○○對於未曾在上址居住之事實，亦均坦承
    在卷，惟均矢口否認有何妨害投票犯行。並分別辯稱如下：
（一）被告甲○辯稱：伊只是將房子出租給辛○○等四人，並未違法云云。
（二）被告辛○○辯稱：伊因為在海端工作，為了早上上工方便，才請庚○○幫忙向
      甲○租房子住，也的確有住在那邊云云。
（三）被告乙○○辯稱：伊是因為先生辛○○工作方便，才跟著先生一起遷入甲○戶
      籍，也的確有住在那邊云云。
（四）被告己○○辯稱：伊是因為孫女壬○○要到臺東市補習，為通車方便，才透過
      庚○○幫忙租房子，也的確有住在甲○上址，並無妨害投票云云。
（五）被告戊○○辯稱：伊是跟著婆婆己○○遷移戶籍的，雖然實際上沒有住在上址
      ，也有去投票，但伊並沒有妨害投票云云。
二、經查，右揭事實，業據證人即臺東縣警察局關山分局關山派出所警員潘國基、電
    光派出所警員丁○○結證屬實，並有臺東縣關山鎮戶政事務所函附之臺東縣警察
    局關山分局關山派出所戶口查察通報單、戶政事務所會辦單各二紙、被告辛○○
    、乙○○、己○○、戊○○等人之戶籍謄本、住址變更戶籍登記申請書、臺東縣
    關山鎮第十七屆鎮民代表暨里長選舉第○○八○投票所（關山鎮里里）選舉人
    名冊、臺東縣關山鎮第十七屆鎮民代表候選人名冊及臺東縣關山鎮里○里○鄰○○路一之七號建物登記謄本、現場查訪圖、現場照片七幀附卷可稽。被告等雖以
    上開情詞置辯，惟：
（一）被告等人自偵查以迄本院調查時，經檢察官及本院就臺東縣關山鎮里○里○鄰
      ○○路一之七號之房東性別、租金、水電給付方式、房屋之內部擺設、房間數
      、分租情形等，分別質以被告辛○○、乙○○、己○○等三人之結果，各人供
      述南轅北轍，彼此出入甚大，亦與屋主被告甲○所言不符。而被告辛○○等人
      實際上並未居住上址乙情，業據證人潘國基證述明確，並有臺東縣警察局關山
      分局關山派出所九十一年三月二十九日戶口查察通報單二紙、臺東縣關山鎮戶
      政事務所會辦單所載九十一年四月九日復查情形在卷可稽，及被告辛○○等人
      實際上仍居住於同鎮○○里○○路十之二號、十之三號住處一節，亦據證人丁○○到庭結證屬實，並有臺東縣關山鎮戶政事務所會辦單所載九十一年四月十
      日復查情形一紙在卷足憑，顯見被告辛○○、乙○○、己○○、戊○○等人並
      未有租賃之事，且實際上亦均未居住在臺東縣關山鎮里○里○鄰○○路一之七
      號。
（二）雖證人丙○○證稱：確有僱用辛○○，並在早上至關山鎮○○路辛○○租屋處
      接其上工等語；證人壬○○證稱：因要到臺東市補習而住在關山鎮○○路等語
      。惟證人丙○○為被告辛○○雇主，證人壬○○為被告己○○孫女、被告辛○○姪孫，所言已難免有迴護之意。查被告辛○○係於九十一年二月六日始遷入
      上址，然證人丙○○卻稱其自九十年十二月開始雇用辛○○時，就都是到上址
      載辛○○上工，已有悖事實，且經本院命其自現場照片指出辛○○租屋處位置
      ，竟無法為正確之指認；而證人壬○○自稱居於該址有半年之久，但卻連其伯
      公辛○○住在哪個房間？該處有無電話等情均諉稱不知，顯然該二人證詞均難
      憑信，無法採為對被告有利之認定。
（三）再者，以現今社會狀況，未居住於戶籍地者所在多有，與工作或補習究無何種
      必要之關聯，即令為一時工作或孫女補習之便，有租屋之必要，亦無須遷移戶
      籍，被告辛○○、乙○○、己○○以此等理由，為遷移戶籍之藉口，已屬牽強
      ，況如被告己○○所稱，其孫女壬○○係為補習方便而租屋，然此並未涉及學
      區問題，焉有遷移戶籍之必要？
（四）至被告戊○○長期居住在新竹，其辯稱就戶籍遷移之事事先並不知情，雖堪採
      信。然關山鎮里里與電光里二地相距約十餘分鐘車程，分屬臺東縣關山鎮第
      十七屆鎮民代表選舉第一、三選區，被告戊○○復自承平常回臺東時均是住在
      電光，未曾在關山鎮里里住過，是其明知並未實際居住在關山鎮里里，卻
      在投票日猶偕同其婆婆己○○前往關山鎮里里投票，衡以被告戊○○亦自承
      曾聽聞被告己○○告以庚○○欲參選乙情（見九十一年十月十一日偵訊筆錄）
      ，其顯然知道戶籍遷移乃在為了投票予庚○○，惟其知情後仍未為反對之表示
      ，並進而前往投票，其與己○○間有使投票發生不正確結果之犯意聯絡亦甚為
      明確。
（五）被告辛○○等人未居上址已如前述，是被告甲○並無出租上開房屋之事實，猶
      提供水電費收據方便庚○○辦理被告辛○○等人戶籍遷移，其有幫助庚○○以
      非法方法使投票發生不正確結果之意思甚明。
（六）況且，本件被告辛○○、乙○○、己○○、戊○○等四人遷入戶籍之時間，均
      係在具備四個月之「選舉人資格」前二天，且係於同一日大量遷入，而各人所
      託代為辦理遷入事宜之人，適均為該遷入戶籍地選區之候選人庚○○，屆選舉
      當日亦均前往投票，益徵其等遷入之目的，係為了在臺東縣關山鎮第十七屆鎮
      民代表選舉第一選區投票，而戶長甲○亦顯知庚○○要其提供水電費收據辦戶
      籍遷移係為選舉投票之事無疑。
（七）綜上所述，被告等人上揭所辯，均係事後卸責之詞，要無足採，本件事證明確
      ，被告等人之犯行，均堪予認定。
三、按憲法所規定之各種選舉，雖係採普通、平等、直接、無記名方式為之，選舉人
    投票給何候選人，固無法知悉，然若虛偽遷入戶籍，實際上未居住於該處，目的
    在符合公職人員選舉罷免法繼續居住四個月以上之規定，而投票予某一候選人，
    並進而投票，則不論其最後投票予何候選人，就該選區之整體投票結果，其投票
    數亦必然發生不正確結果。被告辛○○、乙○○、己○○、戊○○，以虛報遷入
    登記之不正確方法遷移戶籍，使登載於選舉人名冊，進而參與投票，致投票發生
    不正確之結果，核其四人所為，均係犯刑法第一百四十六條第一項之以其他非法
    之方法妨害投票正確罪。被告辛○○、乙○○，被告己○○、戊○○分別與庚○○間有犯意聯絡及行為分擔，均為共同正犯。被告甲○以提供水電費收據方式幫
    助庚○○虛報遷入登記被告辛○○等四人戶籍，使登載於選舉人名冊，進而參與
    投票，核其所為，係屬前開刑法第一百四十六條第一項妨害投票罪之幫助犯，爰
    依法按正犯之刑減輕之，公訴人雖認其為共同正犯，惟被告甲○僅係為幫助候選
    人庚○○之意思，而提供水電費收據，實際上辦理遷移戶籍者為庚○○，是尚難
    其與庚○○有實施犯罪構成要件行為之犯意聯絡或已參與實施犯罪構成要件之行
    為。爰審酌被告五人，以虛偽之戶籍遷入登記，敗壞選舉純正善良之風氣，對其
    他候選人造成不公平之競爭，及其等素行、犯罪動機、參與本件犯罪之程度、手
    段、影響情節，犯後仍矢口否認犯行，毫無悔意，態度不佳，暨被告戊○○對其
    未實際居住於戶籍遷入地一節尚能坦承不諱，被告甲○僅有幫助犯行，公訴人對
    該二人具體求刑有期徒刑四月，尚嫌過重等一切情狀，分別量處如主文所示之刑
    ，並分別諭知易科罰金之折算標準，及依公職人員選舉罷免法第九十八條第三項
    規定宣告各褫奪公權二年。
據上論斷，應依刑事訴訟法第二百九十九條第一項前段，公職人員選舉罷免法第九十
八條第三項，刑法第二十八條、第一百四十六條第一項、第三十條第二項、第四十一
條第一項前段、第三十七條第二項，罰金罰鍰提高標準條例第二條，判決如主文。
本案經檢察官林圳義到庭執行職務
中        華        民        國    九十二    年    五    月    三十    日
                                臺灣臺東地方法院刑事庭
                                    審判長法  官  楊力進
                                          法  官  陳弘能
                                          法  官  范乃中
右正本證明與原本無異。
如不服本判決，應於判決送達後十日內向本院提出上訴狀。（須附繕本）
「切勿逕送上級法院」
                                          書記官  陳俊德
中        華        民        國    九十二    年    五    月    三十    日
附記
公職人員選舉罷免法第九十八條第三項
 (從重主義)
犯本章之罪或刑法分則第六章之妨害投票罪，宣告有期徒刑以上之刑者，
並宣告褫奪公權。
中華民國刑法第一百四十六條第一項
 (妨害投票正確罪)
以詐術或其他非法之方法，使投票發生不正確之結果或變造投票之結果者
，處五年以下有期徒刑。


司法院資訊處製作；財團法人民間司法改革基金會備份。
